【裁判字號】    95,台上,4494
【裁判日期】    950811
【裁判案由】    違反貪污治罪條例
【裁判全文】
最高法院刑事判決            九十五年度台上字第四四九四號
    上  訴  人  甲○○
                        巷1號.
    選任辯護人  王炳輝律師
                蕭智元律師
    上  訴  人  乙○○
                        367.
上列上訴人等因違反貪污治罪條例案件，不服台灣高等法院台中
分院中華民國九十四年六月二十九日第二審判決（九十四年度上
訴字第九五六號，起訴案號：台灣南投地方法院檢察署民國九十
二年度偵字第三二九一號），提起上訴，本院判決如下：
    主  文
原判決撤銷，發回台灣高等法院台中分院。
    理  由
本件原判決維持第一審論上訴人甲○○、乙○○（下稱上訴人等
二人）以共同連續依據法令從事公務之人員，購辦公用物品，浮
報價額、數量罪，判處甲○○有期徒刑拾貳年、褫奪公權柒年；
乙○○有期徒刑拾壹年、褫奪公權陸年；並諭知所得財物其中新
台幣（下同）伍拾萬陸仟元部分應予追繳發還被害人南投縣政府
，另所得壹萬陸仟伍佰陸拾元部分應予追繳發還高雄市原住民委
員會，上開財物如全部或一部無法追繳時，均應以其財產抵償之
，如原判決附表所示之印章、署名及印文，均宣告沒收之判決，
駁回上訴人等二人在第二審之上訴，固非無見。
惟查：（一）按判決不適用法則或適用法則不當者，為違背法令
，刑事訴訟法第三百七十八條定有明文。又支票上之背書，係發
票後之另一票據行為，如盜用他人之印章於支票背面，而為背書
，並達行使之程度，自足以生損害於該他人，顯屬另一行使偽造
私文書之行為。原判決事實認定：甲○○指示不知情之黃雲仙依
不實之收據，開立不實金額之公庫支票，並……盜用上開「高倉
豐」所有印章在前揭支票背面兌領；……再由甲○○指示不知情
之黃雲仙依該等不實收據，開立不實金額之公庫支票，並由甲○
○持該盜刻之「吳文份」印章，蓋用於該支票背面兌領；……再
由甲○○指示不知情之黃雲仙依該等不實收據，開立不實金額之
公庫支票，並由甲○○持該盜刻之「周金祥」印章，蓋用於該支
票背面兌領；……由甲○○指示不知情之黃雲仙依上開收據，開
立不實金額之公庫支票，並由甲○○持前開盜刻之「林清川」印
章，蓋用於該支票背面兌領一萬二千元；……再由甲○○指示不
知情之黃雲仙依該收據，開立不實金額之公庫支票，並由甲○○
持黃忠榮交付之前揭印章，蓋用於該支票背面兌領六萬六千元；
……再由甲○○指示不知情之黃雲仙依該收據，開立不實金額之
公庫支票，並由甲○○持前揭盜刻之「李明正」印章，蓋用於「
在」該支票背面兌領二萬元；……再由甲○○指示不知情之黃雲
仙依該收據，開立不實金額之公庫支票，並由甲○○持上開盜刻
之「簡木津」印章，蓋用於該支票背面兌領一萬三千元等情（見
原判決第三頁倒數第七至十行、第四頁第七至九行、倒數第五至
七行、第五頁第十至十二行、倒數第四至六行、第六頁第七至九
行、倒數第六至九行）。如果無訛，係認上訴人等二人曾推由甲
○○先後在黃雲仙所開立之公庫支票背面盜蓋高倉豐、吳文份、
周金祥、林清川、黃忠榮、李明正、簡木津等人之印章，而使前
揭人為背書，表示負票據背書人責任，進而持以行使兌領款項。
揆諸前開說明，原判決未就偽造背書部分說明上訴人等二人究竟
是否成立偽造文書罪，饒有研求餘地，因攸關法律之適用，自有
詳查慎斷細心勾稽之必要，原審未予究明，本院無從為適用法則
當否之判斷。又原判決事實除上開記載外，並認定：上訴人等二
人共同製作不實之南投縣魚池鄉德化國民小學充實蒐購邵族文物
設備經費結算明細表，於民國八十九年七月間，由甲○○委請不
知情之該校教師曾元信繕打後，在其上主計欄位中盜蓋「教師兼
主計楊居琛」之職名章，陳報南投縣政府等情（見原判決第二頁
倒數第九至十三行）。如果不虛，係認繕打上開經費結算明細表
、開立不實金額之公庫支票，均藉由不知情之他人所為。惟於理
由內並未就前揭部分是否有「間接正犯」之情形加以說明，率行
判決，亦有理由不備之違法。（二）按被告以外之人於審判外之
言詞或書面陳述，除法律有規定者外，不得作為證據，刑事訴訟
法第一百五十九條第一項定有明文。又同法第一百五十九條之二
規定：被告以外之人於檢察事務官、司法警察官或司法警察調查
中所為之陳述，與審判中不符時，其先前之陳述具有較可信之特
別情況，且為證明犯罪事實存否所必要者，得為證據；同法第一
百五十九條之五規定：被告以外之人於審判外之陳述，雖不符前
四條之規定，而經當事人於審判程序中同意作為證據，法院審酌
該言詞或書面陳述作成時之情況，認為適當者，亦得為證據。當
事人、代理人或辯護人於法院調查證據時，知有第一百五十九條
第一項不得為證據之情形，而未於言詞辯論終結前聲明異議者，
視為有前項之同意。是被告以外之人於審判外之陳述，除有同法
第一百五十九條第一項之除外情形，或符合同法第一百五十九條
之二、之三、第一百五十九條之五，或其他法律有特別規定得為
證據之情形者外，自不得採為論罪之依據。本件原判決於理由內
說明：以證人簡木津於法務部調查局南投縣調查站（下稱：南投
縣調查站）詢問時之證述，為認定上訴人等二人有原判決事實甲
之（七）部分浮報價額、數量罪之主要憑據之一（見原判決第四
十一頁理由二之《二》之１１）。然證人簡木津之上開證詞，屬
於被告以外之人於審判外之陳述，且稽之卷內訴訟資料，上訴人
等二人於原審審理時亦均有所辯解等情（見原審卷第一二八、一
二九頁），顯未同意或視為同意以簡木津在南投縣調查站之詢問
筆錄作為證據，原審未具體說明簡木津之證詞如何符合上開例外
得為證據之規定，竟錯引李明正之相關證詞（見原判決第四十二
頁倒數第一至六行、第四十三頁第一至四行），認簡木津於第一
審審理時之證詞係迴護之詞，不足採信，而遽採簡木津於南投縣
調查站之證述，為判決之基礎，顯有證據上理由矛盾及判決理由
不備之違誤。另原判決亦未具體說明周金祥之證陳如何符合上開
例外得為證據之規定，僅以周金祥於南投縣調查站詢問時所為之
證述，雖與其於第一審審理時之證言不符，惟其於調查站所言，
距離本案行為時較近，記憶應較清晰，自較可信等語（見原判決
第三十五頁倒數第一行、第三十六頁第一、二行），而採為判決
基礎，亦嫌證據上理由不備之違法。以上或為上訴意旨所指摘，
或為本院得依職權調查之事項，應認原判決有撤銷發回之原因。
據上論結，應依刑事訴訟法第三百九十七條、第四百零一條，判
決如主文。
中    華    民    國  九十五  年    八    月   十一   日
                      最高法院刑事第六庭
                          審判長法官  林  增  福
                                法官  邵  燕  玲
                                法官  陳  朱  貴
                                法官  趙  文  淵
                                法官  吳      燦
      本件正本證明與原本無異
                                      書  記  官
中    華    民    國  九十五  年    八    月   十八   日
                                                   Ｒ


司法院資訊處製作；財團法人民間司法改革基金會備份。
